【裁判字號】    90,訴,678
【裁判日期】    901220
【裁判案由】    違反水利法等
【裁判全文】
臺灣屏東地方法院刑事判決                            九十年度訴字第六七八號
    公  訴  人  臺灣屏東地方法院檢察署檢察官
    被      告  乙○○
    被      告  甲○○
    被      告  丙○○
右列被告等因違反水利法等案件，經檢察官提起公訴（八十九年度偵字第七０五四號
），本院判決如左：
     主  文
乙○○共同連續竊盜，處有期徒刑陸月，如易科罰金，以參百元折算壹日。
甲○○共同連續竊盜，處有期徒刑參月，如易科罰金，以參百元折算壹日。
丙○○無罪。
     事  實
一、乙○○與甲○○基於為自己不法所有之概括犯意聯絡，自民國八十九年十二月十
    日起至同年月十五日止，由乙○○以每日新台幣（下同）七千元之代價，雇用甲○○駕駛型號為ＫＯＭＡＴＳＵ  ＰＣ二００之挖土機（引擎號碼為六三四四一
    號），連續至屏東縣高樹鄉○○○○○段廣興護岸上游一公里處行水區（即隘寮
    溪河川圖籍第二二三號行水區）內盜挖砂石（所盜挖之砂石均暫放附近），前後
    共計盜挖約二十一台車之數量（每台車約八立方公尺，共約一百六十八立方公尺
    ，公訴事實誤載為一千零九百十四立方公尺））。嗣於同年十二月十五日十四時
    三十五分許，為警於現場查獲，並扣得上開挖土機一部。
二、案經屏東縣警察局里港分局報請台灣屏東地方法院檢察署檢察官偵查起訴。
     理  由
壹、被告乙○○、甲○○有罪部分：
一、訊據被告乙○○、甲○○固坦承於上開時、地於行水區內採取土石之事實，惟被
    告乙○○略辯稱：不知道是違法的，開挖土石的目的是要整地，好種植木瓜，挖
    取的土石並未拿去賣，是推起來之後要用來填魚塭等語；被告甲○○則辯稱：受
    雇於乙○○，據乙○○說挖土石不違法，有事他會負責等語。經查：被告乙○○
    、甲○○自八十九年十二月十日起在上開行水區盜挖砂石，至同年月十五日始由
    同案被告丙○○駕駛容積約八立方公尺之貨車，開始將已挖掘、堆置一旁之土石
    載運至距開挖現場約五公里外之沿山公路泰山段產業道路旁空地堆放，共載運六
    車次，盜挖現場尚留有約十五車次之土石（故現場挖掘土石約二十一臺車，一六
    八立方公尺）等情，業據被告乙○○、甲○○於本院九十年十二月六日審判中供
    述明確，核與證人黃永華證述之情節相符，並有第七河川局違反水利法現場取締
    記錄、隘寮溪河川地籍圖各一紙及現場照片多幀在卷可稽，復有被告甲○○駕駛
    之挖土機一部扣案可資參照，而行水區○○○○○道順暢，不得挖取土石，已經
    政府宣導多年，為公眾周知之事，被告乙○○亦自承知道該處是政府的河川地等
    語（見本院九十年十二月六日審判筆錄），則其辯稱不知挖土是違法云云，不足
    採信。再參以被告乙○○坦稱該地每年種植農作物均不賺錢等語（見上開審理筆
    錄），其開挖砂石之目的若非出售牟利，以其務農之收入，豈有以每日七千元之
    高價僱用被告甲○○多日之理？本件事證已明，被告乙○○、甲○○犯行足堪認
    定。
二、核被告乙○○、甲○○所為，係犯刑法第三百二十條第一項之竊盜罪。公訴人雖
    認被告二人係犯刑法第三百二十一條第一項第四款之結夥三人以上加重竊盜罪，
    惟被告丙○○並未參與盜採砂石犯行，而係事後依被告乙○○指示，於八十九年
    十二月十五日始將堆放於上開行水區內已盜挖之砂石載運至他處堆放（容後詳述
    ），被告丙○○並未參與竊取砂石之行為，故被告乙○○、甲○○尚難論以結夥
    三人加重竊盜罪，惟其基本事實尚屬同一，爰變更起訴法條，改依普通竊盜罪論
    處。被告乙○○、甲○○就上開犯行，有犯意之聯絡及行為之分擔，均為共同正
    犯。被告二人多次盜挖砂石之行為，均時間緊接，犯罪構成要件相同，顯各係基
    於概括犯意而反覆實施，皆為連續犯，應依刑法第五十六條之規定，各以一罪論
    ，並均加重其刑。爰審酌被告兩人之品性，及犯罪之手段、目的、所生危害、犯
    罪後之態度，暨其他一切情狀，分別量處如主文所示之刑，並均諭知易科罰金之
    折算標準。至扣案挖土機一部雖為被告甲○○所有，供犯罪所用之物，然本院認
    其犯行論以主文所示之刑，已足資懲儆，以挖土機之市價動輒數十萬元至上百萬
    元而言，遽將之沒收，顯與比例原則有違，故不依刑法第三十八條第一項第二款
    規定宣告沒收，併予敘明。
三、公訴人另認被告二人上開犯行另涉有水利法第九十二條之一第一項中段之在行水
    區內擅採砂石，因而損害他人權益罪嫌，惟按水利法第九十二條之一第一項中段
    「因而損害他人權益」之「他人」，應解為主管機關以外之自然人或其他私法人
    較為妥適（參民國八十年五月十六日司法院 (80 )廳刑一字第五六二號函），蓋
    上開條文之立法意旨在保護水道，避免因行為人不當之擅採砂石、堆置砂石或傾
    倒廢土行為，致水道於汛期來臨時造成危害，而水道內之砂石概屬國有，若上開
    條文所稱之「他人」未限定於私人之明確權益，而泛指國家或政府機關權益，則
    僅需有「擅採砂石」之行為即構成本罪，所謂「因而損害他人權益」即成贅語，
    與立法意旨尚有不符。是本件被告乙○○、甲○○雖有在行水區內盜挖砂石之犯
    行，惟查無證據證明其等行為對哪些私人權益造成損害，即與水利法第九十二條
    之一第一項中段之構成要件有間，惟公訴人認被告二人此部分犯行與上開論罪科
    刑之竊盜罪具想像競合犯之裁判上一罪關係，爰不另為無罪之諭知。
四、末按行為後法律有變更者，適用裁判時之法律。但裁判前之法律有利於行為人者
    ，適用最有利於行為人之法律，刑法第二條第一項定有明文；查刑法第四十一條
    業經修正，並經總統於九十年一月十日公布施行，於同年月十二日生效。本件被
    告乙○○、甲○○之竊盜犯行經本院分別諭知有期徒刑六月及三月，依修正前刑
    法第四十一條規定，不得易科罰金；而依修正後刑法第四十一條第一項前段規定
    ，得易科罰金，比較新、舊法適用結果，以新法之適用結果較有利於行為人，故
    依刑法第二條第一項前段之規定，就被告二人之宣告刑依修正後刑法第四十一條
    第一項前段之規定，均諭知易科罰金及其折算標準。
貳、被告丙○○無罪部分：
一、公訴意旨略以：被告丙○○夥同被告乙○○、甲○○，由被告乙○○於民國八十
    九年十二月十日起，雇用被告甲○○駕駛挖土機，至屏東縣高樹鄉○○○○○段
    廣興護岸上游一公里處行水區（即隘寮溪河川圖籍第二二三號行水區）內盜挖砂
    石，再由被告丙○○自同年月十五日起，以每車次新台幣（下同）六百元之代價
    ，駕駛無牌照之營業大貨車，將開挖之砂石載運至距離上開行水區五公里之外的
    沿山公路泰山段產業道路旁空地堆放，嗣於同年月十五日十四時三十五分許，為
    警於現場查獲，因認被告丙○○涉有刑法第三百二十一條第一項第四款之結夥三
    人加重竊盜罪嫌，及水利法第九十二條之一第一項中段之行水區內擅採砂石因而
    損害他人權益罪嫌。
二、按犯罪事實應依證據認定之，無證據不得推定其犯罪事實；不能證明被告犯罪或
    其行為不罰者，應諭知無罪之判決，刑事訴訟法第一百五十四條及第三百零一條
    第一項分別定有明文。
三、經查，同案被告乙○○、甲○○自八十九年十二月十日即在上開行水區盜挖砂石
    ，並將挖取起來之砂石先堆置於一旁，直至同年月十五日，因砂石已堆積太多，
    才由被告乙○○聯絡訴外人黃永華，再由黃永華轉雇用被告丙○○駕駛上開無牌
    大貨車，至上開河川地將已堆置在一旁的砂石載運至沿山公路泰山段產業道路旁
    空地堆放，被告丙○○於八十九年十二月十五日共載運六車次，每車次約有八立
    方公尺之砂石，行水區開挖現場尚留有約十五、六車次之砂石未載走等情，業據
    被告乙○○、甲○○於本院審理中供述明確，核與證人黃永華證述之情節相符，
    顯見被告丙○○並未參與同案被告乙○○、甲○○二人盜採砂石之犯行，而係將
    已盜採之砂石載運至別處，與刑法竊盜罪及水利法第七十八條第一項第三款「擅
    採砂石」之構成要件均有不符，自難以上開二罪相繩。此外復查無其他積極證據
    足認被告丙○○確有公訴人所指之犯行，揆諸前揭法條及判例，自應為被告丙○○無罪之諭知。至被告丙○○上開行為有無涉及刑法第三百四十九條之贓物罪嫌
    ，則宜由公訴人另行偵辦。
四、末按「被告因疾病不能到庭者，應於其能到庭以前停止審判。前二項被告顯有應
    諭知無罪或免刑判決之情形者，得不待其到庭，逕行判決。」，刑事訴訟法第二
    百九十四條第二項、第三項定有明文。查被告丙○○日前罹患中風，無法於本院
    審理時到庭陳述等情，業經證人黃永華即被告丙○○之雇主到庭結證屬實，是被
    告丙○○雖未於審理期日到庭，惟其既經本院諭知無罪判決，依上開規定，自得
    不待其到庭，逕行判決。
據上論斷，應依刑事訴訟法第二百九十九條第一項前段、第三百條、第三百零一條第
一項前段、第二百九十四條第二項，刑法第二條第一項前段、第二十八條、第五十六
條、第三百二十條第一項、第四十一條第一項前段，罰金罰鍰提高標準條例第一條前
段、第二條，判決如主文。
本案經檢察官郭俊男到庭執行職務。
中      華      民      國    九十      年     十二     月     二十     日
                                      臺灣屏東地方法院刑事第三庭
                                          審判長法  官  黃國永
                                                法  官  余德正
                                                法  官  陳姵君
右正本證明與原本無異。
對於本判決如有不服應於收受送達後十日內向本院提出上訴書狀上訴於台灣高等法院
高雄分院並按他造當事人之人數附具繕本。
                                                書記官   蔡德章
中      華      民      國    九十      年     十二     月     二十     日
得上訴
附錄：
中華民國刑法第三百二十條
意圖為自己或第三人不法之所有，而竊取他人之動產者，為竊盜罪，處五
年以下有期徒刑、拘役或五百元以下罰金。
意圖為自己或第三人不法之利益，而竊佔他人之不動產者，依前項之規定
處斷。
前二項之未遂犯罰之。


司法院資訊處製作；財團法人民間司法改革基金會備份。
